臺灣高等法院刑事裁定
109年度抗字第410號
抗  告  人  
即  被  告  LIEW CHOON FOOK (劉進福，馬來西亞籍)
          
            馬來西亞
          
          
選任辯護人  陳浩華律師
上列抗告人因違反銀行法案件，不服臺灣臺北地方法院108年度
金訴字第13號，中華民國109年2月12日裁定，提起抗告，本院裁
定如下：
    主  文
抗告駁回。                                             
    理  由
一、原裁定意旨略以：抗告人即被告LIEW CHOON FOOK(中文名：
    劉進福）因違反銀行法案件，經原審於民國108年2月21日訊
    問後，認被告涉犯銀行法第125條第3項、第1項前段之犯罪
    嫌疑重大，有逃亡之虞，有羈押原因但無羈押必要，而於10
    8年2月25日對被告限制出境、出海在案。茲因刑事訴訟法關
    於限制出境出海規定修正公布，經原審於109年2月10日訊問
    被告，並聽取檢察官、被告及辯護人關於是否繼續限制被告
    出境、出海之意見後，考量被告對於違反銀行法第125條第1
    項前段之非法經營收受存款業務罪之客觀犯行坦承不諱，僅
    爭執其主觀上不知其行為違法，惟依起訴書所載各項證據資
    料，以目前審理進度而言，已堪認被告犯罪嫌疑重大。又銀
    行法第125條第1項前段之罪，法定刑為3年以上有期徒刑，
    並非輕罪，考量趨吉避凶之基本人性，本易伴隨有高度逃亡
    之可能性；又被告於偵查及原審中自承：伊為馬來西亞人，
    在臺灣沒有家人，家人都住在馬來西亞，伊之前在臺灣都住
    在酒店，現在住在一個同事的宿舍裡，伊持有馬來西亞護照
    ，伊在臺灣沒有不動產及存款，但在馬來西亞有不動產及存
    款，伊任職於美國TOGA公司菲律賓分公司擔任營運副總裁，
    平常都是在馬來西亞工作，公司要派伊去亞太區的好幾個國
    家，如菲律賓、印尼、新加坡，伊不知道誰才是美商88投資
    集團真正的老闆，伊上面的領導是新加坡人，他叫伊來臺灣
    講課，介紹伊等的傳銷生意等語。可見被告生活重心均在海
    外，與臺灣之關係薄弱；被告家人住居於馬來西亞，其他共
    犯仍滯留海外，得以支應被告在海外生活所需。且被告長期
    在海外生活，並任職於跨國公司，並在國外有固定工作，可
    證被告與一般人相比，有較強之出境後在海外滯留不歸之能
    力與資源，更增加被告逃亡之可能性；兼衡本件被告之涉案
    程度、檢察官掌握對被告不利證據之清晰程度，已有事實足
    認被告有相當動機潛逃國外以規避本案審判及如經判決有罪
    確定後可能受到之刑罰之虞；況被告在本案偵查中係經通緝
    到案，有內政部警政署航空警察局通緝案件移送書及調查筆
    錄在卷為憑，有逃亡事實等客觀情事，仍有事實足認被告目
    前仍有逃亡之虞，而有羈押之原因。再審酌檢察官起訴被告
    之犯罪事實及目前訴訟進度，尚待就本案相關證物、證人進
    行法定調查程序予以釐清，雖無羈押必要，惟苟被告日後無
    法遵期到庭進行訴訟程序，勢必造成訴訟延宕，而限制出境
    、出海造成被告目前人身自由不便之程度，尚屬輕微，與限
    制所欲達成保全審判、執行程序順利進行之公益目的相權衡
    ，並非不合比例之限制手段。且依檢察官起訴之犯罪事實所
    載，被告係本案非法吸金案之主謀，支配本案非法吸金數額
    至少新臺幣（下同）3,704萬1,600元，可見被害人所受損害
    龐大，迄今尚有多位被害人未與被告達成民事和解，而被告
    涉犯之罪為最輕本刑3年以上有期徒刑之罪，倘若日後經判
    決有罪，可預見將受到之刑事處罰非輕，然被告卻僅能提供
    100萬之保證金，該擔保金額與被告犯罪所得及可能遭受之
    刑事處罰顯不成比例，難認能對被告形成足夠之強制力，確
    保被告不致棄保潛逃等情，認仍有繼續對被告限制出境出海
    之必要，爰依刑事訴訟法第93條之2第2項、第93條之3第2項
    、第93條之6等規定，諭知被告自109年2月19日起限制出境
    、出海8月等語。
二、抗告意旨略以：被告已坦承犯行，並均與當事人達成和解，
    已完成給付和解金，自無逃避審判之必要。被告係馬來西亞
    籍，從事國際買賣工作，遭限制出境近１年，生計及家庭均
    受影響，為挽救被告工作及家庭均能兼顧的人生，懇請鈞院
    斟酌被告之工作權及生存權，被告願提供100萬元擔保，懇
    請撤銷原裁定等語。
三、按刑事訴訟法於108年5月24日修正增訂第八章之一「限制出
    境出海」即第93條之2至第93條之6（下稱限制出境新制 ）
    ，並於108年6月19日經總統公布，刑事訴訟法施行法亦於同
    日公布增訂第7條之11，明定限制出境新制自修正公布後6個
    月即108年12月19日施行；新制施行前，偵查或審判中經限
    制出境、出海者，應於生效施行之日起2個月內，依刑事訴
    訟法第八章之一規定重為處分，逾期未重為處分者，原處分
    失其效力。又依據上開增訂刑事訴訟法第93條之2第1項：「
    被告犯罪嫌疑重大，而有下列各款情形之一者，必要時檢察
    官或法官得逕行限制出境、出海。但所犯係最重本刑為拘役
    或專科罰金之案件，不得逕行限制之：一、無一定之住、居
    所者。二、有相當理由足認有逃亡之虞者。三、有相當理由
    足認有湮滅、偽造、變造證據或勾串共犯或證人之虞者」 
    ；第93條之3第2項：「偵查中檢察官聲請延長限制出境、出
    海，第一次不得逾4月，第二次不得逾2月，以延長二次為限
     。審判中限制出境、出海每次不得逾8月，犯最重本刑為有
    期徒刑10年以下之罪者，累計不得逾5年；其餘之罪，累計
    不得逾10年」；第93條之6：「依本章以外規定得命具保、
    責付或限制住居者，亦得命限制出境、出海，並準用第93條
    之2第2項及第93條之3至第93條之5之規定」等旨，限制出境
    新制施行後，刑事訴訟法之限制出境有二種，一種為第八章
    之一「逕行限制出境」（獨立型限制出境），另一種則為第
    93條之6所稱該章以外之限制出境（羈押替代型限制出境） 
    ；二者同須被告犯罪嫌疑重大，但後者必經法官訊問，且以
    有羈押原因（無羈押必要）為要件。
四、次按限制出境、出海，目的在防止被告逃亡，確保被告能於
    審判時到庭，以利刑事訴訟程序之進行，是考量解除限制出
    境與否，自應以訴訟之進行及證據之調查是否因此而受影響
    為判斷依據。又限制出境乃僅在保全刑事偵查、審判、執行
    之順利進行，屬於刑事訴訟之保全程序，並非在確定被告對
    於本案是否應該負擔罪責與是否應科處刑罰之問題，是依卷
    內證據，倘被告犯罪嫌疑重大，確有出境滯留不歸之可能性
    存在，自足影響審判之進行或刑罰之執行，依法當得為必要
    之限制出境強制處分，以確保被告到庭接受審判或執行。是
    被告是否有限制出境之必要，而予以限制出境之強制處分，
    以及限制出境後其原因是否仍然存在，核屬事實認定之問題
     ，法院自有依法認定裁量，並按照訴訟進行程度，及其他
    一切情狀，斟酌認定之權。　
五、經查：
　㈠被告涉犯銀行法等案件，經原審於108年2月21日訊問被告後 
    ，認被告涉犯107年1月31日修正前銀行法第29條第1項、第2
    9條之1、第125條第3項、第1項之法人之負責人非法經營收
    受存款業務等罪嫌疑重大；被告於偵查中係經通緝到案，曾
    有逃亡事實等客觀情形，足認有逃亡之虞，有羈押原因，惟
    依被告犯罪情節及目前訴訟進度等因素，認無羈押必要，遂
    以限制被告出境出海之方式代替，以保全後續審判及執行，
    對被告為限制出境、出海處分，有原審準備程序筆錄及裁定
    在卷可稽（原審卷第61至65頁、第75至77頁）。茲因刑事訴
    訟法限制出境新制公布施行。經原審參酌卷內事證，認被告
    涉犯銀行法等罪嫌重大，罪刑非輕，審酌被告為馬來西亞籍
    ，並任職跨國公司，工作與家人均在海外；以及面對刑事刑
    罰、高額之刑事沒收或民事求償金額，難以排除被告不願面
    臨此一訴究，畏罪避刑逃匿之可能，有相當理由足認被告有
    逃亡之虞，惟無羈押必要，為確保國家刑事司法權之有效行
    使，認有限制出境、出海之必要，爰依刑事訴訟法第93條之
    2第2項、第93條之3第2項、第93條之6等規定，諭知被告自1
    09年2月19日起限制出境、出海8月，有原審裁定及109年2月
    13日北院忠刑全108金訴13字第1090001370號函附卷足憑（
    原審卷第277至281頁）。
  ㈡被告雖坦承擔任集團講師，惟否認擔任「美商88投資集團」
    之負責人(偵緝925卷第19頁、第50頁、第195頁；原審卷第1
    11頁)，所犯之罪法定刑為「3年以上10年以下有期徒刑，得
    併科新臺幣一千萬元以上二億元以下罰金。」刑度非輕。衡
    以被告係馬來西亞籍，家庭事業均在國外，且本案係經通緝
    到案，面臨而被訴重罪、並可能遭判處上開須入監服刑之刑
    度，非無因此啟動逃亡境外、脫免刑責之動機。抗告意旨雖
    指稱已與被害人和解並完成給付和解金，惟依起訴書所載，
    本件非法吸金數額高達3,704萬1,600元，所知之被害人數多
    達50人，較之被告和解之被害人，猶有高比例之被害人尚未
    受償。而被告所涉犯之罪為最輕本刑3年以上有期徒刑之罪
    ，倘日後判決有罪，除需執行相當刑期外，尚面臨高額刑事
    沒收及民事求償金額，實難僅憑提供100萬元保證金即能對
    被告形成相當之強制力，抗告意旨指稱被告業與被害人達成
    和解，給付和解金，且願提供100萬元保證金，無逃避審判
    必要云云，委無可採。再權衡國家刑事司法權之有效行使、
    被告人身自由之私益，倘被告出境後未再返回接受審判或執
    行，將嚴重損害國家追訴犯罪之公共利益，為確保將來審判
    程序進行及刑罰執行之目的，對於被告為限制出境、出海之
    處分，並未逾越刑必要性，核與比例原則無違。至抗告意旨
    所指解除限制出境乃為求工作正常化並兼顧家庭云云，均非
    限制出境、出海所應考量之法定事由，併此敘明。
  ㈢從而，原裁定認被告有逃亡之虞存在，權衡國家刑事司法權
    有效行使及被告人權保障受限程度，認有限制被告出境、出
    海必要，依前揭規定諭知被告自109年2月19日起限制出境、
    出海8月，於法並無違誤不當。被告仍執前詞提起本件抗告
    ，為無理由，應予駁回。
六、據上論斷，依刑事訴訟法第412條，裁定如主文。
中　　華　　民　　國　　109 　年　　3 　　月　　31　　日
　　　　　　　　　刑事第十庭  審判長法　官  林婷立
　　　　　　　　　　　　　　　　　  法　官  楊皓清
　　　　　　　　　　　　　　　　　  法　官  吳麗英
以上正本證明與原本無異。
不得再抗告。
                                    書記官  董佳貞
中　　華　　民　　國　　109 　年　　3 　　月　　31　　日